【裁判字號】    96,簡上,59
【裁判日期】    970123
【裁判案由】    給付租金
【裁判全文】
臺灣雲林地方法院民事判決              96年度簡上字第59號
上  訴  人    乙○○○
兼訴訟代理人  丙○○
被  上訴人    丁○○
              甲○○
共      同
訴訟代理人    林重仁律師
複  代理人    王英傑律師
上列當事人間請求給付租金事件，上訴人對於中華民國96年8 月
10日臺灣雲林地方法院虎尾簡易庭96年度虎簡更字第1 號第一審
判決提起上訴，本院於民國97年1 月9 日言詞辯論終結，判決如
下：
    主  文
原判決關於駁回上訴人丙○○後開第二項之訴部分，及訴訟費用
之裁判廢棄。
被上訴人甲○○應給付上訴人丙○○新台幣玖仟元，及其中新台
幣仟元，自民國九十五年二月六日起，其中新台幣仟元自民
國九十五年三月六日起，其中新台幣仟元自民國九十五年四月
六日起，均至清償日止，按年息百分之五計算之利息。
其餘上訴駁回。
第一、二審訴訟費用新台幣壹萬柒仟貳佰零伍元，由被上訴人甲○○負擔新台幣壹仟壹佰柒拾元，餘由上訴人負擔。
    事 實 及 理 由
一、上訴人乙○○○部分：
  (一)上訴人乙○○○於原審起訴主張：被上訴人丁○○於民國93
    年1 月4 日向其承租門牌號碼為雲林縣虎尾鎮○○里○○路
    1193號房屋（下稱系爭房屋）中，後棟3 間房間至樓梯下柱
    子止（嗣後承租範圍又增加後面鐵皮屋全部），約定租賃期
    限自93年2 月1 日起至98年2 月1 日止，租金每月新台幣（
    下同）11,000元，水電費每月2,000 元，及自94年8 月1 日
    起每月應支付第四台費用300 元，以上租金及費用應於每月
    1 日繳納。詎被上訴人丁○○自95年2 月1 日起即未依約給
    付租金及上開費用，爰本於兩造間之租賃契約提起本件訴訟
    。並於原審聲明：
    被上訴人丁○○應自95年2 月1 日起至遷讓房屋之日止，
      按月給付上訴人乙○○○13,300元，及自95年2 月1 日起
      至清償日止，按年息百分之5 計算之利息，暨自95年2 月
      1日起至遷讓房屋之日止，按月給付50,000元之違約金。
    第一、二審訴訟費用由被上訴人丁○○負擔。
  (二)上訴人乙○○○於本院除引用原審之陳述及舉證外，並補稱
    ：系爭房屋屬違章建築而無從辦理保存登記，其雖經訴外人
    張鍊功於法院強制執行程序中拍定，然亦無法依權利移轉證
    明書辦理所有權移轉登記，訴外人張鍊功仍無法取得所有權
    ，是依最高法院69年度台上字第720 號判例之見解，本件並
    無民法第425 條「所有權讓與不破租賃」原則之適用，上訴
    人乙○○○仍為系爭房屋之出租人，自得本於租賃契約請求
    被上訴人丁○○給付租金。
二、上訴人丙○○部分：
  (一)上訴人丙○○於原審起訴主張：被上訴人甲○○於94年1 月
    5 日向其承租雲林縣虎尾鎮○○段834 地號土地上房屋（即
    系爭房屋）中之1 間6 坪房間，約定租賃期限自94年1 月5
    日起至96年1 月5 日止，租金每月3,000 元，應於每月5 日
    繳納。詎被上訴人甲○○自95年2 月5 日起即未依約給付租
    金，爰本於兩造間之租賃契約提起本件訴訟。並於原審聲明
    ：
    被上訴人甲○○應自95年2 月5 日起至遷讓房屋之日止，
      按月給付上訴人丙○○3,000 元，及自95年2 月5 日起至
      清償日止，按年息百分之5 計算之利息，暨自95年2 月5
      日起至遷讓房屋之日止，按月給付15,000元之違約金。
    第一、二審訴訟費用由被上訴人甲○○負擔。
  (二)上訴人丙○○於本院除引用原審之陳述及舉證外，並補稱：
  民法上之代理，須先有代理權之授與行為始生效力；而意思
    表示之達到，係指意思表達到相對人之支配範圍，置於相對
    人隨時可了解其內容之客觀狀態而言。上訴人間雖為母女，
    但不必然存有授與代理權或委任之關係，系爭租約雖為上訴
    人乙○○○代理上訴人丙○○與被上訴人甲○○簽訂，或由
    上訴人丙○○委任上訴人乙○○○代為簽訂，嗣後上訴人乙○○○並不必然即有代理權或受任義務，得受領被上訴人甲○○合法終止租約之意思表示。且系爭租約之出租人究為何
    人，與實際出面簽約之人為何無關，應以租賃契約上所載者
    為準。被上訴人甲○○未曾向上訴人乙○○○為終止租約之
    意思表示，且其所簽訂之租賃契約上所載之出租人既為上訴
    人丙○○，如欲終止契約，即應向上訴人丙○○為之，縱被
    上訴人甲○○曾向上訴人乙○○○為終止租約之意思表示，
    所為終止亦不合法，況被上訴人甲○○現仍住在系爭房屋，
    並未搬離。
  上訴人出租系爭房屋時，均已得其餘公同共有人之同意。
三、被上訴人丁○○部分：
  (一)對上訴人乙○○○之抗辯意旨：系爭房屋之所有權已移轉予
    訴外人張鍊功，被上訴人丁○○並與訴外人張鍊功重新簽訂
    系爭租約，且交付95年2 、3 、4 月份之租金予訴外人張鍊
    功。
  (二)被上訴人丁○○於本院除引用原審之陳述及舉證外，並補稱
    ：上訴人與訴外人周正啟、周正宜原本因繼承而公同共有系
    爭房屋，嗣除上訴人丙○○外，其餘公同共有人之潛在應有
    部分均遭法院拍賣，而為訴外人張鍊功所拍定，則上訴人乙○○○之公同共有權利既經法院拍賣而喪失，當已脫離出租
    人之地位，由拍定人即訴外人張鍊功承受，則不論上訴人乙○○○與被上訴人丁○○間之租賃契約有無終止，上訴人乙○○○應無權依租賃關係對被上訴人丁○○為任何請求。
四、被上訴人甲○○部分：
  (一)對上訴人丙○○之抗辯意旨：系爭房屋之所有權已移轉予訴
    外人張鍊功，被上訴人甲○○已給付租金予訴外人張鍊功，
    並於95年3 份告知上訴人乙○○○欲搬離系爭房屋，嗣於同
    年5 月隨即搬遷。
  (二)被上訴人甲○○於本院除引用原審之陳述及舉證外，並補稱
    ：
  被上訴人甲○○與上訴人丙○○簽訂租約時，曾給付押租金
    6,000 元，故其自95年2 月起雖未給付租金，然95年2 、3
    月份之租金應自押租金中抵充，95年4 月給付租金3,000 元
    予訴外人張鍊功，自95年5 月即搬離系爭房屋。
  系爭租約係被上訴人甲○○與上訴人丙○○之母即上訴人乙○○○簽訂，並由上訴人乙○○○按月收取租金，雖租約名
    義上之出租人為上訴人丙○○，仍不影響上訴人乙○○○實
    際上處理租約而為實際出租人之地位。被上訴人甲○○既於
    95年3 月間即向上訴人乙○○○表示要搬遷，並為終止租約
    之意思表示，嗣於同年5 月間搬離系爭房屋，依民法第453
    條、第450 條第3 項、第92條之規定，其已於相當期間內向
    實際出租人乙○○○為終止租約之意思表示，當已生合法終
    止之效力。
  又依兩造間之租賃契約第7 條：「契約期間內乙方（指被上
    訴人甲○○）若擬遷離他處時乙方不得向甲方（指上訴人丙○○）請求租金償還、遷移費及其他任何名目之權利金，而
    應無條件遷讓房屋照原狀還甲方，乙方不得異議。」之約定
    ，可知兩造間已約定可於租期屆滿前終止系爭租約，僅係被
    上訴人甲○○不得為任何權利金之主張，並應將房屋回復原
    狀返還予出租人。是縱被上訴人甲○○未向上訴人丙○○為
    終止租約之意思表示，然被上訴人甲○○既已有搬離承租標
    的物之事實，則依上開約定，已發生終止租約之效力，上訴
    人丙○○當無權再依租賃關係為任何請求。
五、原審駁回上訴人之請求，上訴人聲明不服，求為判決：(一)原
    判決廢棄。(二)被上訴人丁○○應自95年2 月1 日起至遷讓房
    屋之日止，按月給付上訴人乙○○○13,300元，及自95年2
    月1 日起至清償日止，按年息百分之5 計算之利息，暨自95
    年2 月1 日起至遷讓房屋之日止，按月給付50,000元之違約
    金。(三)被上訴人甲○○應自95年2 月5 日起至遷讓房屋之日
    止，按月給付上訴人丙○○3,000 元，及自95年2 月5 日起
    至清償日止，按年息百分之5 計算之利息，暨自95年2 月5
    日起至遷讓房屋之日止，按月給付15,000元之違約金。(四)第
    一、二審訴訟費用由被上訴人負擔。被上訴人則均求為判決
    ：(一)上訴人之上訴駁回。(二)上訴費用由上訴人負擔。
六、兩造不爭執之事實：
  (一)上訴人乙○○○及丙○○分別與被上訴人丁○○、甲○○就
    系爭房屋簽訂租約，每月租金分別為13,300元（租金11,000
    元、水電費2,000 元、第四台費用300 元）、3,000 元，被
    上訴人均自95年2 月起即未再給付租金予上訴人乙○○○及
    丙○○。
  (二)系爭房屋為未辦保存登記建物，經本院94年度執字第1979號
    拍賣訴外人周正啟、周正倫、周正宜及上訴人乙○○○公同
    共有之潛在應有部分，嗣訴外人張鍊功於94年11月17日拍定
    ，本院並於94年12月8 日核發不動產權利移轉證書。
  (三)上訴人丙○○並未因訴外人張鍊功拍定取得系爭房屋之公同
    共有部分而喪失出租人之地位。
  (四)上訴人丙○○已於租賃契約成立時，向被上訴人甲○○收取
    6,000元之押租金。
七、兩造之爭點：
  (一)訴外人張鍊功是否已經就系爭房屋取得公同共有人之地位？
  (二)上訴人乙○○○是否因為訴外人張鍊功拍定取得系爭房屋之
    公同共有部分，而就系爭租賃契約喪失出租人之地位？
  (三)被上訴人甲○○與上訴人丙○○間之租賃契約是否已終止？
八、得心證之理由：
  (一)關於訴外人張鍊功是否已經就系爭房屋取得公同共有人之地
    位：
  按拍賣之不動產，買受人自領得執行法院所發給權利移轉證
    書之日起，取得該不動產所有權，債權人承受債務人之不動
    產者亦同。強制執行法第98條第1 項定有明文。次按，基於
    強制執行而取得不動產物權者，屬於民法第759 條規定之範
    圍，一經法院發給所有權權利移轉證書，即發生取得不動產
    物權之效力。倘非更予處分，則不以登記為生效要件。又拍
    賣之不動產，買受人自領有執行法院發給權利移轉證書之日
    起，取得該不動產所有權，並不以登記為生效要件，是否業
    經執行法院點交，亦於買賣之成立無礙，此觀強制執行法第
    98條、民法第759 條規定自明。最高法院56年度台上字第18
    98號判例、70年度台上字第3675號判決參照。
  經查：系爭房屋屬未辦理保存登記建物，固為兩造所不爭執
    ，然該不動產關於訴外人周正啟、周正倫、周正宜及上訴人
    乙○○○之公同共有潛在應有部分，既經本院94年度執字第
    1979號強制執行事件拍賣，而由訴外人張鍊功於94年11月17
    日拍定，並於94年12月8 日核發不動產權利移轉證書，揆諸
    前揭說明，訴外人張鍊功於領得權利移轉證書之日起，已就
    系爭房屋取得公同共有人之地位，縱其無法登記為公同共有
    人，亦無礙其所有權之取得。是上訴人乙○○○主張其仍為
    公同共有人云云，尚不足採。
  (二)關於上訴人乙○○○是否因為訴外人張鍊功拍定取得系爭房
    屋之公同共有部分，而就系爭租約喪失出租人之地位部分：
  另按，出租人於租賃物交付後，承租人占有中，縱將其所有
    權讓與第三人，其租賃契約，對於受讓人仍繼續存在。民法
    第425 條第1 項定有明文。出租人於租賃物交付後，將其所
    有權讓與第三人時，依民法第425 條之規定，其租賃契約既
    對於受讓人繼續存在，則在承租人與受讓人間，自無須另立
    租賃契約，於受讓之時當然發生租賃關係，受讓人即當然繼
    承出租人地位，而行使或負擔租賃契約所生之權利或義務。
    最高法院23年度上字第3092號、41年度台上字第1100號判例
    參照。又上述租賃物所有權讓與，包括強制執行拍賣之所有
    權移轉在內。最高法院78年度台上字第613 號亦著有判決可
    參。
  經查：上訴人乙○○○就系爭房屋之公同共有潛在應有部分
    業因本院強制執行拍賣，而由訴外人張鍊功取得公同共有權
    等情，已如上述，則上訴人乙○○○既已因法院拍賣而於94
    年12月8 日將公同共有權讓與訴外人張鍊功，其與被上訴人
    丁○○間之租賃契約亦應由訴外人張鍊功承受，是上訴人乙○○○已因此喪失出租人之地位，而無權行使租賃契約所生
    之權利，則其本於租賃契約請求被上訴人丁○○給付95年2
    月起至遷讓房屋之日止之租金、遲延利息及違約金，為無理
    由，應予駁回。
  (三)關於被上訴人甲○○與上訴人丙○○間之租賃契約是否已終
    止部分：
  被上訴人甲○○固抗辯其於95年3 月間已告知上訴人乙○○○欲搬離系爭房屋云云，然此為上訴人乙○○○所否認，被
    上訴人甲○○所舉之證人吳文章亦僅證稱：我聽甲○○說他
    有跟乙○○○說要搬，有跟乙○○○要押租金，但是她不還
    他，所以他才要住到押租金抵完；當時我沒有在場，只是我
    們在一起討論時，他有抱怨等語（見本院卷第34頁背面、第
    35頁），是證人既未在場見聞被上訴人甲○○向上訴人乙○○○表示欲搬遷之事，即難以其前揭證言，而認被上訴人甲○○已為終止租約之意思表示。
  復按，解釋意思表示，應探求當事人之真意，不得拘泥於所
    用之辭句。民法第98條定有明文。又解釋當事人所立書據之
    真意，以當時之事實及其他一切證據資料為其判斷之標準，
    不能拘泥字面或截取書據中一二語，任意推解致失真意。經
    查：系爭租約依第2 條之約定，雖係定有期限之租約，惟依
    租約第7 條約定：「契約期間內乙方（指被上訴人甲○○）
    若擬遷離他處時，乙方不得向甲方（指上訴人丙○○）請求
    租金償還、遷移費及其他任何名目之權利金，而應無條件將
    房屋照原狀還甲方，乙方不得異議。」等語觀之（見本院95
    年度促字第4363號支付命令卷第11、12頁），顯然默示同意
    任何一方於租約期限屆滿前，如承租人搬離租屋處，將房屋
    回復原狀返還出租人，系爭租約即視為終止，惟承租人不得
    向出租人請求返還任何租金或主張其他權利。而被上訴人甲○○於95年5 月間已搬離系爭房屋之事實，業據證人吳文章
    到庭結證屬實（見本院卷第34頁背面、第53頁背面），上訴
    人丙○○雖主張被上訴人甲○○現仍住於該處，惟未舉證以
    實其說，是被上訴人甲○○既已於95年5 月間搬離系爭房屋
    ，依兩造租賃契約之上開約定，系爭租約應視為終止。原告
    主張系爭租約尚未終止云云，應不足採。
  再按，當事人訂立租賃契約，約定由承租人交付押租金者，
    其交付押租金之目的，乃在擔保承租人支付租金及賠償損害
    之用；如承租人有債務不履行時，即發生以押租金抵充其欠
    租或其應償付之損害賠償之問題。如租賃關係終了時，倘承
    租人欠有租金或負有損害賠償債務者，不問當事人之意思如
    何，其所交之押租金當然抵充；而於租賃關係存續中，承租
    人有欠租者，出租人亦得以押租金抵充其欠租，惟此時並不
    發生當然抵充之效果，應視出租人之意思而定，且因押租金
    為承租人債務之擔保，承租人於租賃關係存續中並無補充押
    租金之義務，故一經抵充，承租人債務擔保之額度即為之降
    低，對出租人不利，是於租賃關係存續中，僅出租人得主張
    抵充，承租人不得主張。本件被上訴人甲○○雖抗辯其95年
    2 、3 月間之租金應以押租金抵充云云，然其與上訴人丙○○之租賃契約於95年2 、3 月間尚未終止，依前揭說明，被
    上訴人甲○○當無權主張以押租金抵充租金；參以由系爭租
    約係定有租賃期限之契約及系爭租約第7 條約定：「契約期
    間內乙方（指被上訴人甲○○）若擬遷離他處時，乙方不得
    向甲方（指上訴人丙○○）請求租金償還、遷移費及『其他
    任何名目之權利金』，而應無條件將房屋照原狀還甲方，乙
    方不得異議。」等語觀之（見本院95年度促字第4363號支付
    命令卷第11、12頁），兩造於契約成立時雖約定得於租賃期
    限屆滿前終止租約，然亦約定如被上訴人甲○○欲於契約存
    續期間終止契約，即不得再向上訴人丙○○請求返還「任何
    名目之權利金」，申言之，即被上訴人甲○○不得再就押租
    金請求返還或主張抵充，是被上訴人甲○○所繳交之押租金
    既因上開約定不得再請求返還，則其主張抵充95年2 、3 月
    所欠繳之租金，應屬無據。
  末按，給付有確定期限者，債務人自期限屆滿時起，負遲延
    責任。民法第229 條定有明文。上訴人丙○○與被上訴人甲○○之租約既於95年5 月間終止，上訴人丙○○亦未喪失出
    租人之地位，則被上訴人甲○○於95年4 月間給付租金予訴
    外人張鍊功，不生清償之效力。又兩造於系爭租約第4 條約
    定租金應於每月5 日以前繳納（見本院95年度促字第4363號
    支付命令卷第11頁），被上訴人甲○○應自當月6 日始負遲
    延之責，是上訴人丙○○本於租賃契約請求被上訴人甲○○
    給付95年2 月至4 月之租金共9,000 元，及其中3,000 元自
    95年2 月6 日起、3,000 元自95年3 月6 日起、3,000 元自
    95年4 月6 日起均至清償日止，按年息百分之5 計算之利息
    ，為有理由，應予准許。其餘之租金請求，因兩造之租約已
    於95年5 月終止，上訴人丙○○請求95年5 月起至被上訴人
    甲○○遷讓房屋之日止之租金及遲延利息，為無理由，應予
    駁回。至於上訴人丙○○請求之違約金部分，因兩造就違約
    金係約定如於租期屆滿時承租人不即時遷讓交還房屋，出租
    人每月得請求租金5倍 之違約金，此有系爭租約第6 條可參
    （見本院95年度促字第4363號支付命令卷第12頁），然本件
    被上訴人甲○○於租賃期限屆滿前即自行遷讓系爭房屋，與
    上開給付違約金之條件即有不符，是上訴人丙○○就此部分
    之請求，亦無理由，應予駁回。
九、綜上所述，上訴人乙○○○與被上訴人丁○○間之租賃契約
    既已於94年12月間由訴外人張鍊功承受，其已喪失出租人之
    地位，則上訴人乙○○○本於租賃契約請求被上訴人丁○○
    給付95年2 月起之租金、遲延利息及違約金，於法不合，不
    應准許；上訴人丙○○雖未喪失出租人之地位，然其與被上
    訴人甲○○間之租約已於95年5 月間終止，則其本於租賃契
    約，請求被上訴人甲○○給付9,000 元，及自其中3,000 元
    自95年2 月6 日起、3,000 元自95年3 月6 日起、3,000 元
    自95年4 月6 日起均至清償日止，按年息百分之5計 算之利
    息，為有理由，應予准許。逾此所為請求，為無理由，應予
    駁回。原審就上開應准許部分，為上訴人丙○○敗訴之判決
    ，並駁回其假執行之聲請，尚有未洽，上訴意旨求予廢棄改
    判，為有理由，爰由本院予以廢棄改判如主文第2 項所示。
    至於上訴人之請求不應准許部分，原判決為上訴人敗訴之判
    決，並駁回其假執行之聲請，經核於法並無不合，上訴意旨
    求予廢棄改判，為無理由，應駁回其上訴。
十、本件判決之基礎已臻明確，兩造其餘之攻擊防禦方法及舉證
    ，核與判決無影響，爰不一一論述，併此敘明。
十一、本件判決上訴人乙○○○全部敗訴，上訴人丙○○部分勝
      訴、部分敗訴，第一、二審訴訟費用17,205元（包括裁判
      費16,705元及證人旅費500 元，其中裁判費2,655 元及證
      人旅費500 元由被上訴人共同繳納），其中1,173 元應由
      被上訴人甲○○負擔，餘由上訴人負擔，爰依民事訴訟法
      第87條第1 項裁定如主文第2 項所示。
十二、據上論結，本件上訴為一部有理由，一部無理由，依民事
      訴訟法第436 條之1 第3 項、第450 條、第449 條第1 項
      、第79條，判決如主文。
中    華    民    國    97    年    1     月    23    日
            民事第二庭    審判長法  官  林秋火
                                法  官  楊欣怡
                                法  官  吳錦佳
以上正本係照原本作成。
不得上訴。
中    華    民    國    97    年    1     月    23    日
                                書記官  林美鳳


司法院資訊處製作；財團法人民間司法改革基金會備份。
